ACORDAO-COMPLETO-2435663

ACÓRDÃO 2372/2021 ATA 5/2021 - PRIMEIRA CÂMARA

VISTOS, relatados e discutidos estes autos de tomada de contas especial instaurada pelo Fundo Nacional de Saúde/Ministério da Saúde (FNS/MS) , em desfavor do Sr. Gustavo Adriano de Matos Correa, ex-secretário municipal de saúde, e da Sra. Francisleide Coutinho Garreto, ex-secretária municipal de finanças, em razão da impugnação parcial de despesas de recursos do SUS, recebidos pelo Fundo Municipal de Saúde de Mata Roma/MA,
ACORDAM os Ministros do Tribunal de Contas da União, reunidos em sessão de 1ª Câmara, ante as razões expostas pelo Relator, em:
9.1. considerar revel, para todos os efeitos, o Município de Mata Roma/MA, dando-se prosseguimento ao processo, nos termos do art. 12, § 3º, da Lei 8.443/1992;
9.2. julgar irregulares as contas do Município de Mata Roma/MA (CNPJ 06.119.945/0001-03) , com fundamento no arts. 1º, inciso I, 16, inciso III, alínea "c", 19, caput, e 23, inciso III, da Lei 8.443/1992 c/c os arts. 1º, inciso I, 209, inciso III, 210 e 214, inciso III, do RI/TCU, condenando-o ao pagamento das importâncias a seguir especificadas e fixando-lhe o prazo de 15 (quinze) dias para que comprove perante este Tribunal, em respeito ao art. 214, inciso III, alínea "a", do RI/TCU, o recolhimento da dívida aos cofres do Fundo Nacional de Saúde, atualizadas monetariamente a partir das datas indicadas até a data do efetivo recolhimento e com o abatimento de valores acaso já satisfeitos, nos termos da legislação vigente:
	VALOR ORIGINAL (R$) 
	DATA DA OCORRÊNCIA

	18.600,00
	24/10/2013 

	18.600,00
	28/11/2013 

	22.320,00
	27/12/2013 

	22.320,00
	24/1/2014

	11.160,00
	7/3/2014

	11.160,00
	26/3/2014

	11.160,00
	23/4/2014

	11.160,00
	21/5/2014

	11.160,00
	2/7/2014

9.3. considerar revéis, para todos os efeitos, o Sr. Gustavo Adriano de Matos Correa (CPF XXX.409.803-XX) e a Sra. Francisleide Coutinho Garreto (CPF XXX.941.503-XX) , dando-se prosseguimento ao processo, nos termos do art. 12, § 3º, da Lei 8.443/1992 c/c o art. 202, § 8º, do RI/TCU;
9.4. julgar irregulares as contas do Sr. Gustavo Adriano de Matos Correa (CPF XXX.409.803-XX) e da Sra. Francisleide Coutinho Garreto (CPF XXX.941.503-XX) , com fundamento nos arts. 1º, inciso I, 16, inciso III, alíneas "b" e "c", e §2º, da Lei 8.443/1992 c/c os arts. 19, caput, e 23, inciso III, da mesma Lei, e com arts. 1º, inciso I, 209, incisos II e III, 210 e 214, inciso III, do Regimento Interno do TCU, condenando-os, solidariamente, ao pagamento das quantias a seguir especificadas, com a fixação do prazo de quinze dias, a contar da notificação, para comprovarem, perante este Tribunal (art. 214, inciso III, alínea "a", do Regimento Interno) , o recolhimento da dívida aos cofres do Fundo Nacional de Saúde, atualizadas monetariamente e acrescidas dos juros de mora, calculados a partir das datas discriminadas até a data do recolhimento, e com o abatimento de valores acaso já satisfeitos, na forma prevista na legislação em vigor:
	VALOR ORIGINAL (R$) 
	DATA DA OCORRÊNCIA

	11.595,24
	01/07/2013 

	39.448,03
	01/07/2013 

	10.592,12
	07/08/2013 

	40.366,34
	20/08/2013 

	6.908,33
	19/09/2013 

	5.622,26
	07/10/2013 

	19.328,83
	07/10/2013 

	6.842,53
	23/10/2013 

	11.976,47
	23/10/2013 

	34.125,79
	18/11/2013

	12.827,45
	21/11/2013

	6.001,61
	13/12/2013 

	36.541,24
	13/12/2013 

	22.956,16
	22/01/2014 

	6.477,70
	06/03/2014

9.5. aplicar à Sra. Francisleide Coutinho Garreto (CPF XXX.941.503-XX) e ao Sr. Gustavo Adriano de Matos Correa (CPF XXX.409.803-XX) , individualmente, a multa prevista no art. 57 da Lei 8.443/1992 c/c o art. 267 do Regimento Interno, no valor de R$ 30.000,00, com a fixação do prazo de quinze dias, a contar da notificação, para comprovar, perante este Tribunal (art. 214, inciso III, alínea "a", do Regimento Interno) , o recolhimento das dívidas aos cofres do Tesouro Nacional, atualizadas monetariamente desde a data deste Acórdão até a do efetivo recolhimento, se forem pagas após o vencimento, na forma da legislação em vigor;
9.6. autorizar, desde logo, nos termos do art. 28, inciso II, da Lei 8.443/1992, c/c o art. 219, inciso II, do RI/TCU, a cobrança judicial das dívidas caso não atendidas as notificações;
9.7. encaminhar cópia desta deliberação à Procuradoria da República no Maranhão, nos termos do § 3º do art. 16, da Lei 8.443/1992, c/c o § 7º do art. 209 do Regimento Interno do TCU, para adoção das medidas cabíveis; 
9.8. enviar cópia deste Acórdão ao Fundo Nacional de Saúde e aos responsáveis, para ciência.

Tomada de Contas Especial instaurado pelo FNS/MS, em razão da impugnação parcial das despesas realizadas com os recursos do SUS transferidos à Município de Mata Roma/MA, na modalidade fundo a fundo.

Primeira Câmara

Município de Mata Roma/MA.

3. Interessados/Responsáveis:
3.1. Interessado: Fundo Nacional de Saúde - MS (00.530.493/0001-71).
3.2. Responsáveis: Francisleide Coutinho Garreto (XXX.941.503-XX); Gustavo Adriano de Matos Correa (XXX.409.803-XX); Município de Mata Roma/MA (06.119.945/0001-03).

13.1. Ministros presentes: Walton Alencar Rodrigues (Presidente), Benjamin Zymler, Vital do Rêgo e Jorge Oliveira.
13.2. Ministros-Substitutos presentes: Augusto Sherman Cavalcanti (Relator) e Weder de Oliveira.

AUGUSTO SHERMAN

Adoto, como relatório, excerto da instrução elaborada por Auditor Federal lotado na Secex-TCE (peça 31) , anuída pelos dirigentes da unidade (peças 32-33) , bem como o Parecer convergente do MP/TCU (peça 34) , em Parecer da lavra do e. Procurador Sérgio Caribé: 
"INTRODUÇÃO
	Cuidam os autos de tomada de contas especial instaurada pelo Fundo Nacional de Saúde/Ministério da Saúde (FNS/MS) , em desfavor dos responsáveis, Sr. Gustavo Adriano de Matos Correa, ex-secretário municipal de saúde (CPF XXX.409.803-XX) e Sra. Francisleide Coutinho Garreto, ex-secretária municipal de finanças (CPF XXX.941.503-XX) , em razão da impugnação parcial de despesas de recursos do SUS, recebidos pelo Fundo Municipal de Saúde de Mata Roma/MA.
HISTÓRICO 
2.	Tratam-se de recursos do Sistema Único de Saúde (SUS) , repassados mensalmente, de forma regular e automática, do Fundo Nacional de Saúde diretamente à conta dos fundos de saúde dos municípios, destinados ao financiamento das ações de atenção básica e de assistência farmacêutica - Blocos de Atenção Básica e Assistência Farmacêutica Básica (Portaria de Consolidação PRT GM/MS Nº 6, de 28 de setembro de 2017, arts. 535/537) 
Auditoria do Denasus e Fase Interna da TCE
3.	O Denasus realizou auditoria na Secretaria Municipal de Saúde de Mata Roma/MA, com o objetivo de atender demanda proveniente do Componente Federal do Sistema Nacional de Auditoria, com vistas a avaliar ações da Estratégia Saúde da Família, Assistência Farmacêutica Básica, Saúde Bucal e Agentes Comunitários de Saúde, verificando a prestação dos serviços, assim como a aplicação dos recursos financeiros do período de julho de 2013 a julho de 2014.
4.	Em 8/3/2017, com base no Relatório de Auditoria 14553-MS/SGEP/Denasus, datado de 12/12/2014, e com fundamento na IN/TCU 71/2012, alterada pela IN/TCU 76/2016 e DN/TCU 155/2016, o Diretor-Executivo do Fundo Nacional de Saúde autorizou a instauração de Tomada de Contas Especial (peça 1, p. 5) . O fundamento para a instauração da Tomada de Contas Especial, conforme apontado no Relatório de Auditoria 14553-MS/SGEP/Denasus (peça 5) , foi a impugnação parcial das despesas, em função da constatação de que a Secretaria Municipal de Saúde de Mata Roma/MA apresentou despesas pagas 'sem comprovação quanto à efetiva entrega e recebimento dos produtos, assim como as notas fiscais não contam com a atestação da entrega e recebimento dos produtos'.
5.	O tomador de contas concluiu pela responsabilização solidária do Sr. Gustavo Adriano de Matos Correa, ex-secretário municipal de saúde (CPF XXX.409.803-XX) e da Sra. Francisleide Coutinho Garreto, ex-secretária municipal de finanças (CPF XXX.941.503-XX) , quantificando-se o débito no valor original de R$ 271.610,10, cuja atualização monetária efetuada pelo tomador de contas, em 17/3/2017, atingiu R$ 382.001,78. O Relatório Completo do Tomador de Contas Especial 33/2017 encontra-se à peça 1, p. 44-51 e a atualização do débito à peça 1, p. 36-39. A inscrição em conta de responsabilidade, no SIAFI, foi efetuada mediante a Nota de Lançamento de Sistema 2017NS021069, de 20/3/2017 (peça 1, p. 40) .
6.	Comprova-se que foi dada oportunidade de defesa aos responsáveis, em obediência aos princípios constitucionais que asseguram o direito ao contraditório e à ampla defesa, tanto no curso da auditoria como após a conclusão do relatório e da instauração da tomada de contas especial. Tendo em vista os avisos de recebimento (peça 2, p. 189, 192, 209, 218 e 221) referentes aos ofícios dirigidos aos responsáveis (peça 2, p. 187-188, 190-191, 201-202, 210-211 e 219) , o tomador de contas considerou subsistente o motivo que legitimou a instauração da tomada de contas especial (peça 1, p. 50-51) .
7.	Em 12/1/2018, o Ministério da Transparência e Controladoria-Geral de União emitiu o Relatório de Auditoria 24/2018 (peça 1, p. 53-54) , em concordância com o relatório do tomador de contas. O certificado de auditoria e o parecer do dirigente do órgão de controle interno concluíram pela irregularidade das presentes contas (peça 1, p. 56 e 57) .
8.	Em 16/2/2018, o Ministro de Estado da Saúde atestou haver tomado conhecimento das conclusões contidas no relatório e no certificado de auditoria, bem como do parecer conclusivo do dirigente do órgão de controle interno manifestando-se pela irregularidade das contas e determinou o encaminhamento do processo ao Tribunal de Contas da União (peça 1, p. 59) .
Fase Externa da TCE
9.	Remetida ao TCU pelo Ministério da Saúde, a presente tomada de contas especial foi autuada, em 14/3/2018, sob o nº TC Processo 008.394/2018-0 pela Secretaria de Controle Externo no Estado do Maranhão (Secex-MA) .
10.	A primeira instrução levada à efeito pela Secex-TCE (peça 6) , concluiu estarem satisfeitos os pressupostos de procedibilidade da IN TCU 71/2012, uma vez que não houve o transcurso de mais de dez anos desde o fato gerador sem que tenha havido a notificação do responsável pela autoridade administrativa federal competente, bem como o valor atualizado do débito em 1/1/2017 supera o mínimo estabelecido de R$ 100.000,00. Também, que não foram encontrados débitos imputáveis aos responsáveis em outros processos em tramitação no Tribunal.
11.	Ainda no que tange aos responsáveis, concluiu a instrução inicial pela responsabilização, também, do Município de Mata Roma/MA, conforme itens 16 e 17 daquela peça:
16. Na auditoria realizada, o Denasus também constatou que não havia 'produção e registros
de atendimentos odontológicos, evidenciando a falta desses profissionais referentes a três equipes de Saúde Bucal, por período superior a 60 dias, máximo permitido pela legislação vigente'.
16.1. Em relação à essa constatação o Denasus determinou:
'A Secretaria Municipal de Saúde deverá devolver de imediato ao Fundo de Saúde deste ente federativo, com recursos próprios ou do seu respectivo tesouro, o valor indicado no capítulo
Proposição de Devolução, do presente relatório, no total de R$ 137.640,00.' (Relatório do Denasus, peça 5, p. 26) 
16.2. Em razão da determinação contida no relatório do Denasus, esses valores não compuseram o relatório do tomador de contas e, consequentemente, não compõem a presente tomada de contas especial.
16.3. Entretanto, quanto a esse tipo de regularidade, cabe destacar o entendimento firmado pelo TCU no Acórdão 1072/2017-TCU-Plenário (Relator Ministro Bruno Dantas) . Primeiramente transcreve-se trecho do voto:
O primeiro ponto que precisa ser uniformizado diz respeito à correta identificação das irregularidades ensejadoras de débitos envolvendo recursos do SUS, visto que essa informação é essencial para que se defina o tratamento dado a cada caso. Tendo em vista as diferentes consequências que cada situação acarreta, podemos dividir essas irregularidades em: recebimento de recursos federais pelo ente de forma irregular, dano ao erário propriamente dito (desfalques, desvios, etc.) e desvio de objeto ou de finalidade.
Os casos de recebimento irregular de recursos federais pelo ente - não abarcados pela Lei Complementar 141/2012 - dizem respeito ao não cumprimento de requisitos estabelecidos pelo Ministério da Saúde para a concessão de incentivos financeiros. Em geral, esses requisitos dizem respeito à adesão a estratégias do Ministério e ao atendimento de exigências definidas em seus regramentos.
Para exemplificar esse tipo de irregularidade, menciono a Estratégia Saúde da Família.
Essa política estabelece que a concessão do incentivo financeiro deve ser realizada com base em informações fornecidas pelo ente recebedor acerca do número de equipes de saúde da família de que dispõe. Assim, eventuais falhas nas informações prestadas pelo ente recebedor poderiam acarretar no recebimento irregular de recursos transferidos 'fundo a fundo'.
Nesses casos, o não atendimento às condicionantes estabelecidas para a realização dessas transferências maculam o fato gerador do repasse, tornando-o nulo e ensejando a restituição do Fundo Nacional de Saúde, independentemente da destinação final dos recursos.
Importante esclarecer que, ainda que sejam identificados indícios de malversação na aplicação de recursos recebidos irregularmente, o Fundo Nacional de Saúde deve ser recomposto pelo ente beneficiário, restando aos órgãos de controle locais a competência para adoção de providências com vistas à responsabilização e ao ressarcimento do erário municipal ou estadual.
16.4. Assim, sobre o tratamento que deve ser dado aos débitos relativos a recebimentos indevidos de recursos federais do SUS transferidos a entes federados em que houve falhas nas informações prestadas pelo ente recebedor, foi firmado o seguinte entendimento no Acórdão 1072/2017-TCU-Plenário (grifos acrescidos) :
9.3. firmar os seguintes entendimentos acerca do tratamento que deve ser dado aos débitos relativos a recursos federais do Sistema Único da Saúde (SUS) transferidos 'fundo a fundo' aos estados, municípios e ao Distrito Federal, em especial no que diz respeito à interpretação e à aplicação do art. 27 da Lei Complementar 141/2012:
9.3.1. o art. 27 da Lei Complementar 141/2012 refere-se exclusivamente aos débitos decorrentes de desvios de objeto ou finalidade, nos quais os recursos são aplicados em prol da sociedade, mas em objeto ou finalidade distintos do pactuado, não abarcando os casos de dano ao erário propriamente dito (como desfalques, desvios, malversação, superfaturamentos, realização de despesas sem a devida comprovação, etc.) ou de recebimento de recursos federais pelo ente de forma irregular;
 (...) 
9.3.4. nos casos de débito decorrente do recebimento irregular de recursos federais pelos estados, municípios ou Distrito Federal, em razão de eventuais incorreções nas informações prestadas pelo beneficiário, independentemente do destino final dado aos recursos repassados, cabe ao ente recebedor restituir o Fundo Nacional de Saúde, uma vez que não fazia jus ao repasse, podendo, ainda, haver aplicação de multa ao agente público causador da irregularidade.
17. Nesse sentido, sobre a irregularidade descrita no item 16 desta instrução, deve ser objeto de citação o município de Mata Roma/MA (CNPJ 06.119.945/0001-03) , para que, se ainda não o fez, restitua os valores recebidos irregularmente ao Fundo Nacional de Saúde, ao passo que o secretário municipal de saúde, à época da ocorrência dos fatos, Sr. Gustavo Adriano de Matos Correa, deve apresentar suas justificativas, em sede de audiência, sobre as falhas na prestação de informações que resultaram na transferência indevida dos recursos.
12.	Dessa forma, concluiu a instrução inicial, por fim, que foi possível, na forma dos arts. 10, § 1º, e 12, incisos I e II, da Lei 8.443/1992 c/c o art. 202, incisos I e II, do RI/TCU, definir a responsabilidade solidária do Sr. Gustavo Adriano de Matos Correa (CPF XXX.409.803-XX) e da Sra. Francisleide Coutinho Garreto (CPF XXX.941.503-XX) e quantificar adequadamente o débito a eles atribuído. Também foi definida a responsabilidade do Município de Mata Roma/MA (CNPJ 06.119.945/0001-03) em relação aos recursos que devem ser devolvidos ao Fundo Nacional de Saúde, e a necessidade de se ouvir em audiência o Sr. Gustavo Adriano de Matos Correa (CPF XXX.409.803-XX) sobre as falhas na prestação de informações que resultaram na transferência indevida dos recursos. Por conseguinte, propôs-se a citação e audiência dos responsáveis, posicionamento esse que teve a concordância do diretor imediato e do titular da unidade técnica (peças 7 e 8) , que autorizou as comunicações processuais, conforme delegação de competência conferida pelo relator, Ministro Augusto Sherman.
12.1.	Foi lançada instrução complementar (peça 9) em razão apenas da falta de lançamento, na instrução inicial, dos débitos relativos ao município de Mata Roma/MA
13.	Instrução anterior (peça 20) ao apreciar o mérito do processo propôs o julgamento pela irregularidade das contas dos responsáveis Gustavo Adriano de Matos Correa e Francisleide Coutinho Garreto, além da aplicação de multa aos responsáveis, e a concessão de novo e improrrogável prazo para o Município de Mata Roma/MA recolher o débito a ele atribuído:
		31.	Diante do exposto, submetem-se os autos à consideração superior, propondo:
		a) considerar revel, para todos os efeitos, o Município de Mata Roma/MA, dando-se prosseguimento ao processo, nos termos do art. 12, § 3º, da Lei 8.443/1992;
		b) fixar novo e improrrogável prazo de quinze dias, a contar da notificação, com fundamento no art. 12, §§ 1º e 2º, da Lei 8.443/1992 e art. 202, §§ 2º e 3º, do Regimento Interno do TCU, para que o Município de Mata Roma/MA efetue, e comprove perante este Tribunal, o recolhimento da quantia a seguir especificada aos cofres do Fundo Nacional de Saúde, atualizada monetariamente a partir da data indicada até a data do efetivo recolhimento, na forma prevista na legislação em vigor:
	VALOR ORIGINAL (R$) 
	DATA DA OCORRÊNCIA

	18.600,00
	24/10/2013 

	18.600,00
	28/11/2013 

	22.320,00
	27/12/2013 

	22.320,00
	24/1/2014

	11.160,00
	7/3/2014

	11.160,00
	26/3/2014

	11.160,00
	23/4/2014

	11.160,00
	21/5/2014

	11.160,00
	2/7/2014

	c) considerar revéis, para todos os efeitos, o Sr. Gustavo Adriano de Matos Correa (CPF XXX.409.803-XX) e a Sra. Francisleide Coutinho Garreto (CPF XXX.941.503-XX) , dando-se prosseguimento ao processo, nos termos do art. 12, § 3º, da Lei 8.443/1992 c/c o art. 202, § 8º, do RI/TCU;
	d) com fundamento nos arts. 1º, inciso I, 16, inciso III, alíneas 'b' e 'c', da Lei 8.443/1992 c/c os arts. 19, caput, e 23, inciso III, da mesma lei, e com arts. 1º, inciso I, 209, inciso III e IV, 210 e 214, inciso III, do Regimento Interno do TCU, que sejam julgadas irregulares as contas do Sr. Gustavo Adriano de Matos Correa (CPF XXX.409.803-XX) e da Sra. Francisleide Coutinho Garreto (CPF XXX.941.503-XX) , condenando-os, solidariamente, ao pagamento das quantias a seguir especificadas, com a fixação do prazo de quinze dias, a contar da notificação, para comprovarem, perante este Tribunal (art. 214, inciso III, alínea 'a', do Regimento Interno) , o recolhimento da dívida aos cofres do Fundo Nacional de Saúde, atualizadas monetariamente e acrescidas dos juros de mora, calculados a partir das datas discriminadas até a data do recolhimento, e com o abatimento de valores acaso já satisfeitos, na forma prevista na legislação em vigor:
                      TRIBUNAL DE CONTAS DA UNIÃO	TC Processo 008.394/2018-0
	VALOR ORIGINAL (R$) 
	DATA DA OCORRÊNCIA

	11.595,24
	01/07/2013 

	39.448,03
	01/07/2013 

	10.592,12
	07/08/2013 

	40.366,34
	20/08/2013 

	6.908,33
	19/09/2013 

	5.622,26
	07/10/2013 

	19.328,83
	07/10/2013 

	6.842,53
	23/10/2013 

	11.976,47
	23/10/2013 

	34.125,79
	18/11/2013

	12.827,45
	21/11/2013

	6.001,61
	13/12/2013 

	36.541,24
	13/12/2013 

	22.956,16
	22/01/2014 

	6.477,70
	06/03/2014

	e) aplicar à Sra. Francisleide Coutinho Garreto (CPF XXX.941.503-XX) e ao Sr. Gustavo Adriano de Matos Correa (CPF XXX.409.803-XX) , individualmente, a multa prevista no art. 57 da Lei 8.443/1992 c/c o art. 267 do Regimento Interno, com a fixação do prazo de quinze dias, a contar da notificação, para comprovar, perante este Tribunal (art. 214, inciso III, alínea 'a', do Regimento Interno) , o recolhimento das dívidas aos cofres do Tesouro Nacional, atualizadas monetariamente desde a data do acórdão que vier a ser proferido até a do efetivo recolhimento, se forem pagas após o vencimento, na forma da legislação em vigor;
	f) aplicar ao Sr. Gustavo Adriano de Matos Correa (CPF XXX.409.803-XX) , a multa prevista no art. 58, inciso II c/c o art. 268, inciso II do Regimento Interno, com a fixação do prazo de quinze dias, a contar da notificação, para comprovar, perante este Tribunal (art. 214, inciso III, alínea 'a', do Regimento Interno) , o recolhimento da dívida aos cofres do Tesouro Nacional, atualizada monetariamente desde a data do acórdão que vier a ser proferido até a dos efetivos recolhimentos, se for paga após o vencimento, na forma da legislação em vigor;
	g) autorizar, desde logo, nos termos do art. 28, inciso II, da Lei 8.443/1992 c/c o art. 219, inciso II, do RI/TCU, a cobrança judicial das dívidas caso não atendidas as notificações;
	h) autorizar, desde logo, com fundamento no art. 26, da Lei 8.443/1992 c/c o art. 217, do Regimento Interno do TCU, caso seja do interesse dos responsáveis, o parcelamento da dívida em até 36 parcelas, incidindo, sobre cada uma, os encargos legais devidos, sem prejuízo de alertá-los de que, caso optem por essa forma de pagamento, a falta de comprovação do recolhimento de qualquer parcela implicará o vencimento antecipado do saldo devedor, nos termos do art. 26, parágrafo único, e 59, da Lei 8.443/1992 c/c o art. 217, § 2º, do Regimento Interno do TCU; 
	i) encaminhar cópia da deliberação que vier a ser proferida, bem como do relatório e do voto que a fundamentarem, ao Procurador-Chefe da Procuradoria da República no Maranhão, nos termos do § 3º do art. 16 da Lei 8.443/1992 c/c o § 7º do art. 209 do Regimento Interno do TCU, para adoção das medidas cabíveis; e comunicar-lhe que o relatório e o voto que a fundamentarem podem ser acessados por meio do endereço eletrônico www.tcu.gov.br/acordaos e que, caso haja interesse, o Tribunal pode enviar-lhe cópia desses documentos sem qualquer custo.
14.	A proposta contou com a anuência do Diretor e Secretário da unidade técnica (peças 21 e 22) . Submetida ao Ministério Público de Contas o douto procurador Sérgio Ricardo Costa Caribé manifestou-se de acordo com o encaminhamento sugerido pela unidade técnica (peça 23) .
15.	Subindo os autos ao gabinete do relator, o Ministro Augusto Sherman dissentiu parcialmente da proposta (Voto, peca 25) :
	7. Com as devidas vênias, dissinto parcialmente da referida proposta. Entendo que, na presente oportunidade, esta Corte deve se limitar a fixar novo e improrrogável prazo ao Município, sem julgar as presentes contas, pelo que passo a expor.
	8. Considerando a conclusão da equipe de auditoria quanto à inexistência, mesmo após a apresentação de justificativas, dos boletins de produção individual (BPI) relativos aos atendimentos que deveriam ser realizados pelas equipes de saúde bucal (peça 5, p. 9-10) e a revelia do Município, é forçoso reconhecer a inexistência de elementos capazes de comprovar a aplicação dos incentivos financeiros recebidos naquela atividade e, assim, de elidir os indícios de dano que pairam sobre a aplicação dos referidos recursos.
	9. Assim, acolho a proposta de fixação de novo e improrrogável prazo a fim de que o município recebedor dos recursos destinados aos atendimentos odontológicos recolha a quantia de R$ 137.640,00, em valores históricos, em razão da constatada ausência da respectiva produção das equipes, incorporando a respectiva análise instrutória às minhas razões de decidir.
	10. Em relação às demais propostas instrutórias, considero mais conveniente ao bom andamento da marcha processual diferir sua análise para futuro exame de mérito do presente feito.	
16.	Em vista da proposta de deliberação do relator, a Primeira Câmara prolatou o Acórdão 3802/2020 - TCU (peça 24) :
	ACORDAM os Ministros do Tribunal de Contas da União, reunidos em sessão de 1ª Câmara, ante as razões expostas pelo Relator, em:
	9.1. considerar revel, para todos os efeitos, o Município de Mata Roma/MA, dando-se prosseguimento ao processo, nos termos do art. 12, § 3º, da Lei 8.443/1992;
	9.2. fixar novo e improrrogável prazo de quinze dias, a contar da notificação, com fundamento no art. 12, §§ 1º e 2º, da Lei 8.443/1992 e art. 202, §§ 2º e 3º, do Regimento Interno do TCU, para que o Município de Mata Roma/MA efetue, e comprove perante este Tribunal, o recolhimento da quantia a seguir especificada aos cofres do Fundo Nacional de Saúde, atualizada monetariamente a partir da data indicada até a data do efetivo recolhimento, na forma prevista na legislação em vigor: 
	VALOR ORIGINAL (R$) 
	DATA DA OCORRÊNCIA

	18.600,00
	24/10/2013 

	18.600,00
	28/11/2013 

	22.320,00
	27/12/2013 

	22.320,00
	24/1/2014

	11.160,00
	7/3/2014

	11.160,00
	26/3/2014

	11.160,00
	23/4/2014

	11.160,00
	21/5/2014

	11.160,00
	2/7/2014

	9.3. encaminhar cópia desta deliberação ao Município.
17.	O Município de Mata Roma/MA foi comunicado da concessão de novo e improrrogável prazo por meio do Ofício 18373/2020-TCU/Seproc, de 28/4/2020 (peça 27) , e respectivo Aviso de Recebimento (peça 28) . Registre-se que a comunicação foi recebida, em 16/6/2020, no endereço da prefeitura pela Sra. Nilce Cleia A. Garreto, conforme consta do AR.
18.	Não houve manifestação do Município de Mata Roma/MA e tampouco o recolhimento do débito imputado, conforme comprova consulta ao sistema de Guia de Recolhimento da União - SISGRU (peça 30) .
19.	Dessa forma, o Tribunal pode apreciar o presente processo em definitivo.
EXAME TÉCNICO E CONCLUSÃO
20.	Diante da revelia dos responsáveis, Sr. Gustavo Adriano de Matos Correa (CPF XXX.409.803-XX) e Sra. Francisleide Coutinho Garreto (CPF XXX.941.503-XX) , e inexistindo nos autos elementos que permitam concluir pela ocorrência de boa-fé ou de outros excludentes de culpabilidade em suas condutas, propõe-se que suas contas sejam julgadas irregulares e que os responsáveis sejam condenados em débito, bem como que lhes seja aplicada a multa prevista no art. 57 da Lei 8.443/1992.
21.	Propõe-se também a apenação do responsável, Sr. Gustavo Adriano de Matos Correa (CPF XXX.409.803-XX) , em razão de grave infração a normas legais e regulamentares, com a multa prevista no art. 58, inciso II, da Lei 8.443/1992.
22.	Em relação ao Município de Mata Roma/MA, também diante de sua revelia, tanto no que se refere à citação quanto à notificação de novo e improrrogável prazo para recolhimento da dívida, propõe-se, desta feita, que suas contas sejam julgadas irregulares e a sua condenação no débito correspondente.
PROPOSTA DE ENCAMINHAMENTO
23.	Diante do exposto, submetemos os autos à consideração superior, propondo ao Tribunal:
	a) considerar revel, para todos os efeitos, o Município de Mata Roma/MA, dando-se prosseguimento ao processo, nos termos do art. 12, § 3º, da Lei 8.443/1992;
	b) julgar irregulares as contas do Município de Mata Roma/MA (CNPJ 06.119.945/0001-03) , com fundamento no arts. 1º, inciso I, 16, inciso III, alínea 'c', 19, caput, e 23, inciso III, da Lei 8.443/1992 c/c os arts. 1º, inciso I, 209, inciso II e III, 210 e 214, inciso III, do RI/TCU, condenando-o ao pagamento das importâncias a seguir especificadas e fixando-lhe o prazo de 15 (quinze) dias para que comprove perante este Tribunal, em respeito ao art. 214, inciso III, alínea 'a', do RI/TCU, o recolhimento da dívida aos cofres do Fundo Nacional de Saúde, atualizadas monetariamente a partir das datas indicadas até a data do efetivo recolhimento e com o abatimento de valores acaso já satisfeitos , nos termos da legislação vigente:
	VALOR ORIGINAL (R$) 
	DATA DA OCORRÊNCIA

	18.600,00
	24/10/2013 

	18.600,00
	28/11/2013 

	22.320,00
	27/12/2013 

	22.320,00
	24/1/2014

	11.160,00
	7/3/2014

	11.160,00
	26/3/2014

	11.160,00
	23/4/2014

	11.160,00
	21/5/2014

	11.160,00
	2/7/2014

	c) considerar revéis, para todos os efeitos, o Sr. Gustavo Adriano de Matos Correa (CPF XXX.409.803-XX) e a Sra. Francisleide Coutinho Garreto (CPF XXX.941.503-XX) , dando-se prosseguimento ao processo, nos termos do art. 12, § 3º, da Lei 8.443/1992 c/c o art. 202, § 8º, do RI/TCU;
	d) julgar irregulares as contas do Sr. Gustavo Adriano de Matos Correa (CPF XXX.409.803-XX) e da Sra. Francisleide Coutinho Garreto (CPF XXX.941.503-XX) , com fundamento nos arts. 1º, inciso I, 16, inciso III, alíneas 'b' e 'c', da Lei 8.443/1992 c/c os arts. 19, caput, e 23, inciso III, da mesma lei, e com arts. 1º, inciso I, 209, inciso III e IV, 210 e 214, inciso III, do Regimento Interno do TCU, condenando-os, solidariamente, ao pagamento das quantias a seguir especificadas, com a fixação do prazo de quinze dias, a contar da notificação, para comprovarem, perante este Tribunal (art. 214, inciso III, alínea 'a', do Regimento Interno) , o recolhimento da dívida aos cofres do Fundo Nacional de Saúde, atualizadas monetariamente e acrescidas dos juros de mora, calculados a partir das datas discriminadas até a data do recolhimento, e com o abatimento de valores acaso já satisfeitos, na forma prevista na legislação em vigor;
	VALOR ORIGINAL (R$) 
	DATA DA OCORRÊNCIA

	11.595,24
	01/07/2013 

	39.448,03
	01/07/2013 

	10.592,12
	07/08/2013 

	40.366,34
	20/08/2013 

	6.908,33
	19/09/2013 

	5.622,26
	07/10/2013 

	19.328,83
	07/10/2013 

	6.842,53
	23/10/2013 

	11.976,47
	23/10/2013 

	34.125,79
	18/11/2013

	12.827,45
	21/11/2013

	6.001,61
	13/12/2013 

	36.541,24
	13/12/2013 

	22.956,16
	22/01/2014 

	6.477,70
	06/03/2014

	e) aplicar à Sra. Francisleide Coutinho Garreto (CPF XXX.941.503-XX) e ao Sr. Gustavo Adriano de Matos Correa (CPF XXX.409.803-XX) , individualmente, a multa prevista no art. 57 da Lei 8.443/1992 c/c o art. 267 do Regimento Interno, com a fixação do prazo de quinze dias, a contar da notificação, para comprovar, perante este Tribunal (art. 214, inciso III, alínea 'a', do Regimento Interno) , o recolhimento das dívidas aos cofres do Tesouro Nacional, atualizadas monetariamente desde a data do acórdão que vier a ser proferido até a do efetivo recolhimento, se forem pagas após o vencimento, na forma da legislação em vigor;
	f) aplicar ao Sr. Gustavo Adriano de Matos Correa (CPF XXX.409.803-XX) , a multa prevista no art. 58, inciso II c/c o art. 268, inciso II do Regimento Interno, com a fixação do prazo de quinze dias, a contar da notificação, para comprovar, perante este Tribunal (art. 214, inciso III, alínea 'a', do Regimento Interno) , o recolhimento da dívida aos cofres do Tesouro Nacional, atualizada monetariamente desde a data do acórdão que vier a ser proferido até a dos efetivos recolhimentos, se for paga após o vencimento, na forma da legislação em vigor;
	g) autorizar, desde logo, nos termos do art. 28, inciso II, da Lei 8.443/1992 c/c o art. 219, inciso II, do RI/TCU, a cobrança judicial das dívidas caso não atendidas as notificações;
	h) autorizar, desde logo, com fundamento no art. 26, da Lei 8.443/1992 c/c o art. 217, do Regimento Interno do TCU, caso seja do interesse dos responsáveis, o parcelamento da dívida em até 36 parcelas, incidindo, sobre cada uma, os encargos legais devidos, sem prejuízo de alertá-los de que, caso optem por essa forma de pagamento, a falta de comprovação do recolhimento de qualquer parcela implicará o vencimento antecipado do saldo devedor, nos termos do art. 26, parágrafo único, e 59, da Lei 8.443/1992 c/c o art. 217, § 2º, do Regimento Interno do TCU; 
	i) encaminhar cópia da deliberação que vier a ser proferida, à Procuradoria da República no Maranhão, nos termos do § 3º do art. 16 da Lei 8.443/1992 c/c o § 7º do art. 209 do Regimento Interno do TCU, para adoção das medidas cabíveis; e comunicar-lhe que o relatório e o voto que a fundamentarem podem ser acessados por meio do endereço eletrônico www.tcu.gov.br/acordaos e que, caso haja interesse, o Tribunal pode enviar-lhe cópia desses documentos sem qualquer custo, de forma impressa;
	j) enviar cópia do Acórdão que vier a ser proferido ao Fundo Nacional de Saúde e aos responsáveis, para ciência, informando que a presente deliberação, acompanhada do Relatório e do Voto que a fundamenta, está disponível para a consulta no endereço www.tcu.gov.br/acordaoshttp:///, além de esclarecer que, caso requerido, o TCU poderá fornecer sem custos as correspondentes cópias, de forma impressa.".
2.	Enfim o Parecer do MP/TCU (peça 34) :
	"Trata-se de tomada de contas especial (TCE) instaurada a pelo Fundo Nacional de Saúde/Ministério da Saúde (FNS/MS) , em desfavor dos responsáveis, Sr. Gustavo Adriano de Matos Correa, ex-secretário municipal de saúde (CPF XXX.409.803-XX) , Sra. Francisleide Coutinho Garreto, ex-secretária municipal de finanças (CPF XXX.941.503-XX) e do Município de Mata Roma/MA (CNPJ 06.119.945/0001-03) , em razão da impugnação parcial de despesas de recursos do SUS, recebidos pelo Fundo Municipal de Saúde de Mata Roma/MA.
2.	Tendo em vista a revelia dos responsáveis e inexistindo nos autos elementos que permitam concluir pela ocorrência de boa-fé ou de outros excludentes de culpabilidade em suas condutas, este membro do Ministério Público de Contas manifesta-se de acordo com o encaminhamento sugerido pela unidade técnica, no sentido de julgar irregulares as presentes contas, condenar em débito o Município de Mata Roma/MA e os demais responsáveis e aplicar, individualmente, a multa prevista no art. 57 da Lei nº 8.443/92 aos ex-secretários municipais".
	É o relatório.

não há.

Procurador Sergio Ricardo Costa Caribé.

TOMADA DE CONTAS ESPECIAL. RECURSOS DO FNS. AUDITORIA DE DENASUS. AUSÊNCIA DE COMPROVAÇÃO. CITAÇÃO. AUDIÊNCIA. FIXAÇÃO DE NOVO E IMPRORROGÁVEL PRAZO AO MUNICÍPIO. REVELIA. CONTAS IRREGULARES. DÉBITO. MULTA.

TOMADA DE CONTAS ESPECIAL (TCE)

Secretaria de Controle Externo de Tomada de Contas Especial (SecexTCE).

Em exame tomada de contas especial instaurada pelo Fundo Nacional de Saúde (FNS) em desfavor do Sr. Gustavo Adriano de Matos Correa, ex-secretário municipal de saúde de Mata Roma/MA, e da Sra. Francisleide Coutinho Garreto, ex-secretária municipal de finanças, em razão da impugnação parcial de despesas de recursos do Sistema Único de Saúde (SUS) , recebidos pelo Fundo Municipal de Saúde daquele Município entre julho de 2013 e julho de 2014 (peça 5, p. 3) , que perfazem a cifra de R$ 271.610,10 em valores históricos.
Referida impugnação decorreu de auditoria realizada pelo Departamento Nacional de Auditoria do SUS  (Denasus) no segundo semestre de 2014 (peça 5 - Relatório de Auditoria 14553) , na qual constatou-se a existência de despesas pagas "sem comprovação quanto à efetiva entrega e recebimento dos produtos, assim como as notas fiscais não contam com a atestação da entrega e recebimento dos produtos" (Constatação 338494, Relatório do Denasus, peça 5, 22) . Tais despesas referem-se à "aquisição de medicamentos, material médico hospitalar e odontológico".
Desde logo adianto que, além da impugnação dos referidos valores, foi também incluída neste feito a análise quanto a outra irregularidade apontada naquela auditoria, decorrente da ausência de registros de atendimentos odontológicos e da respectiva produção, totalizando R$ 137.640,00 em valores históricos (peça 5, p. 9-10 - Constatação 342045) .
Já no âmbito desta Corte, examinando os elementos que compõem os autos (peças 6-8 e 9-11) , a Secex-TCE realizou, quanto à primeira irregularidade (R$ 271.610,10 - ausência de comprovação da entrega dos produtos pagos) , a citação do Sr. Gustavo Adriano de Matos Correa, ex-secretário municipal de saúde de Mata Roma/MA (gestão 2/1/2013 a 31/12/2016 - peça 1, p. 6 e peça 2, p. 186) , e da Sra. Francisleide Coutinho Garreto, ex-secretária municipal de finanças (gestão 2/1/2013 a 2/6/2016 - peça 1, p. 6 e peça 2, p. 184) .
Quanto à segunda irregularidade (R$ 137.640,00 - ausência de comprovação dos atendimentos odontológicos) , realizou-se a citação do município - em razão da constatação de que a comuna teria se beneficiado dos repasses sem evidenciar a respectiva aplicação dos valores -, bem como a audiência do então secretário municipal de saúde, Sr. Gustavo Adriano de Matos Correa, por "deixar de prestar informações fidedignas acerca da quantidade de equipes de saúde bucal disponíveis para atendimento odontológico à população de Mata Roma/MA" (peça 13, p. 2) .
Por meio da manifestação de peças 20-22, a unidade técnica - com a chancela do Parquet especializado (peça 23) - sugeriu julgar irregulares as contas dos ex-secretários, condenando-os solidariamente ao ressarcimento dos cofres públicos, bem como a aplicação da multa prevista no art. 57 da Lei Orgânica. Em relação à segunda irregularidade, havia proposto fixar novo e improrrogável prazo para que o município recolha os valores destinados aos atendimentos odontológicos, bem como a aplicação de multa ao ex-secretário de saúde, com fundamento no artigo 58 da Lei Orgânica.  
Por meio do Acórdão 3802/2020-TCU-Primeira Câmara (peça 24) , esta Corte acolheu minha proposta parcialmente divergente, no sentido de fixar prazo à municipalidade para recolhimento da quantia de R$ 137.640,00, em valores históricos, em razão da constatada ausência da respectiva produção das equipes, diferindo-se para o exame de mérito o julgamento das contas dos gestores, com intuito de se preservar o bom andamento da marcha processual.  
Em sua derradeira instrução técnica (peças 31-33) , com a chancela do Parquet especializado (peça 34) , a Secex-TCE propõe o julgamento pela irregularidade das contas dos ex-gestores e do município, com a condenação ao ressarcimento dos valores em questão, bem como a aplicação da multa do artigo 57 da Lei Orgânica a ambos os gestores e a censura do artigo 58, inciso II, ao Sr. Gustavo Adriano de Matos Correa.
Entendo que, na presente oportunidade, o processo reúne condições para sua apreciação conclusiva, sendo que acolho a essência da referida proposta, incorporando a respectiva análise, bem como aquela constante da instrução de peças 20-22, às minhas razões de decidir, sem prejuízo das considerações que se seguem.
Diante da notificação do Município de Mata Roma/MA (peças 27-29) em endereço que consta do seu sítio eletrônico[footnoteRef:2] e da ausência de manifestação ou de recolhimento dos valores fixados (peça 30) , não restaram afastados os indícios de dano ao Erário observados. Destaco que, a despeito da baixa qualidade da cópia do A.R. que consta da peça 28 dos autos, a derradeira notificação também teria sido recebida pela Sra. Nilce Cleia Garreto, a qual, conforme pesquisa realizada pela unidade técnica (peça 20, p. 5) , exerceria o cargo de chefe de gabinete na prefeitura de Mata Roma/MA. [2:  https://mataroma.ma.gov.br/ ] 
Assim, considerando que não foi justificado o apontamento da equipe de auditoria quanto à inexistência, mesmo após a apresentação de justificativas, dos boletins de produção individual (BPI) relativos aos atendimentos que deveriam ser realizados pelas equipes de saúde bucal (peça 5, p. 9-10) , concluo inexistirem elementos, nos autos, capazes de comprovar a aplicação dos incentivos financeiros recebidos naquela atividade, persistindo a responsabilidade do município de Mata Roma/MA, o qual deverá ter suas contas julgadas irregulares, com a condenação ao ressarcimento da monta de R$ 137.640,00, em valores históricos.
Igualmente em relação aos dois ex-gestores, observo que, embora regularmente citados (peças 3, 4, 13, 14, 17 e 18) , o Sr. Gustavo Adriano de Matos Correa, ex-secretário municipal de saúde, e a Sra. Francisleide Coutinho Garreto, ex-secretária municipal de finanças, não se manifestaram nos presentes autos, devendo ser considerados revéis, dando-se prosseguimento ao processo, de acordo com o art. 12, § 3º, da Lei 8.443/1992.
Ao fim e ao cabo, não foi elidida a irregularidade desnudada pela auditoria do Denasus consistente na ausência de comprovação da efetiva entrega e recebimento dos produtos supostamente adquiridos e custeados com recursos do SUS, destinados à atenção básica e assistência farmacêutica básica, no período compreendido entre 1/7/2013 a 6/3/2014, no valor histórico de R$ 271.610,10 (peça 5, 29-36, Constatação 338494) .
Com efeito, acolho também a proposta instrutória no sentido de julgar irregulares as contas de ambos os ex-secretários, os quais devem ser condenados, em solidariedade, ao ressarcimento dos valores apurados (R$ 271.610,10, em valores históricos) , bem como lhes seja aplicada a multa prevista no art. 57 da Lei 8.443/1992.  
Deixo de acolher, com as devidas vênias, a proposição instrutória de se aplicar ao Sr. Gustavo Adriano de Matos Correa a multa estabelecida no artigo 58, inciso II, em relação à conduta de "deixar de prestar informações fidedignas acerca da quantidade de equipes de saúde bucal disponíveis para atendimento odontológico", cumulativamente àquela multa lastreada no artigo 57 da Lei Orgânica, em razão de considerar a absorção de uma pela outra e por entender tratar-se de medida de extremo rigor. 
Por fim, destaco que deixo de carrear para a minuta de acórdão tão-somente a proposição instrutória de autorizar-se, desde já, o parcelamento das dívidas imputadas, tendo em vista entender tratar-se de providência que somente deve ser adotada em face de solicitação do interessado. 
Ante o exposto, manifesto-me por que o Tribunal aprove o acórdão que ora submeto à deliberação deste Colegiado.
TCU, Sala das Sessões Ministro Luciano Brandão Alves de Souza, em 2 de março de 2021.
AUGUSTO SHERMAN CAVALCANTI 
Relator